臺灣高等法院刑事判決
109年度上更一字第76號
上  訴  人    
即  被  告  林正緯



選任辯護人  林曉筠律師
上列上訴人因違反毒品危害防制條例案件，不服臺灣宜蘭地方法
院108年度訴緝字第4號，中華民國108年4月29日第一審判決（起
訴案號：臺灣宜蘭地方檢察署106年度偵字第2692號、第2875號
），提起上訴經判決後，由最高法院發回更審，本院判決如下：
    主  文
原判決關於販賣第一級毒品海洛因予陳泰祈（即原判決附表一）
暨定應執行刑部分均撤銷。
林正緯犯如附表主文欄所示之罪，各處如附表主文欄所示之刑（
含沒收）。應執行有期徒刑肆年陸月。扣案之行動電話（含門號
0000000000號SIM卡壹張）壹支沒收之。未扣案之販賣毒品所得
合計新臺幣壹萬貳仟元，沒收之，於全部或一部不能沒收或不宜
執行沒收時，追徵其價額。 
    事  實
一、林正緯明知海洛因為毒品危害防制條例第2條第2項第1款所
    稱之第一級毒品，依法不得持有、轉讓及販賣，竟基於轉讓
    第一級毒品海洛因之犯意，於附表所示之時間、地點，分別
    將海洛因轉讓給附表所示之人。嗣經警監聽林正緯所有使用
    門號為0000000000號、0000000000號行動電話後，於民國10
    6年4月19日7時20分許，持臺灣宜蘭地方法院核發之搜索票
    至林正緯位於宜蘭縣○○鄉○○路000○0號之租屋處執行搜索，
    當場扣得其所有供轉讓毒品所用行動電話（含門號00000000
    00號SIM卡1張）1支，以及與本案無關之海洛因1包（毛重0.
    4695公克、驗餘毛重0.4475公克）、吸食器1組、磅秤1台、
    夾鏈袋1批等物，而偵悉上情。
二、案經宜蘭縣政府警察局礁溪分局報告臺灣宜蘭地方檢察署檢
    察官偵查起訴。
    理  由
壹、程序部分：
　　按被告以外之人於審判外之言詞或書面陳述，除法律有規定
    者外，不得作為證據，刑事訴訟法第159條第1項定有明文。
    又被告以外之人於審判外之陳述，雖不符同法第159條之1至
    第159條之4之規定，而經當事人於審判程序同意作為證據，
    法院審酌該言詞陳述或書面陳述作成時之情況，認為適當者
    ，亦得為證據；當事人、代理人或辯護人於法院調查證據時
    ，知有同法第1項不得為證據之情形，而未於言詞辯論終結
    前聲明異議者，視為有前項之同意，刑事訴訟法第159條之5
    亦定有明文。對於本件判決所引被告林正緯以外之人於審判
    外陳述之證據能力，檢察官、被告林正緯及其辯護人均無爭
    執，迄於本院言詞辯論終結時，復未聲明異議，經本院審認
    結果，上開證據均無違法取得或證明力明顯偏低之瑕疵，以
    之作為證據均屬適當，依刑事訴訟法第159條之5之規定，認
    有證據能力。至於本院所引之非供述證據部分，經查並非違
    法取得，亦無依法應排除其證據能力之情形，認均有證據能
    力。
貳、實體部分：
一、訊據被告林正緯矢口否認有何販賣第一級毒品犯行，辯稱：
    僅係幫陳泰祈買第一級海洛因，因為他跟藥頭聯絡好之後，
    我幫他拿回來給他；有和他拿錢但沒有賺他差價云云。然查
    ：
(一)被告於偵查中，曾坦承附表編號1所示犯行，就附表編號2至
    4部分，雖稱忘記了，但亦坦承：我賣他很多次，但我不記
    得時間；於原審最後一次審判期日認罪，其辯護人並稱：經
    被告律見（即在押時接見律師之意）之後，被告同意認罪等
    語（見108年度訴緝字第4號卷第48頁）。亦即，被告就其被
    訴事實之具體內容知之甚明，並無混淆；且其於原審之認罪
    ，或係於審判長就被告被訴4 次販賣海洛因之事實訊問時為
    回應，或係於辯論時為表示（同上卷第48頁、第53頁正、反
    面），其認罪或坦承犯行之標的極為明顯。是被告於偵查及
    原審均已坦承犯行應堪認定。
(二)被告確實有於附表犯罪事實欄所示時間、地點將第一級毒品
    海洛因交予證人陳泰祈施用等情，業經證人陳泰祈於警詢及
    偵查中證稱本件案發當天其係向林正緯購買海洛因，且案發
    當天交易現場除林正緯之外，並無他人，並表示卷附案發當
    天之通訊監察錄音譯文，均係其與林正緯關於海洛因交易之
    內容，結束該通話後，其有與林正緯碰面，並以新臺幣（下
    同）3千元之價格，向林正緯取得海洛因等語（見106他字第
    180號卷第33至34頁、第47至48頁），且其所證與卷附案發
    當天之通訊監察錄音譯文內容相符，顯見證人陳泰祈證述被
    告於附表所示時地各交付其價值3千元之海洛因，並當場銀
    貨兩訖乙節，堪以採信。。
(三)證人陳泰祈雖係以一小包3千元價格交付予被告，然被告是
    否有營利的意圖？為本件審認被告成立轉讓或販賣第一級毒
    品之犯罪事實認定。
 1、按以販賣毒品之所謂販賣行為，係行為人基於營利之目的，
    而販入或賣出毒品而言。毒品危害防制條例所規定之販賣毒
    品罪，雖未明示以「營利之意圖」為其犯罪構成要件，然「
    販賣」一語，在文義解釋上當然已寓含有買賤賣貴而從中取
    利之意思存在。且從商業交易原理與一般社會觀念而言，販
    賣行為在通常情形下，仍係以牟取利益為其活動之主要誘因
    與目的。因之，以行為人在主觀上具有營利之意圖作為販賣
    毒品罪之成立要件，自難謂與「販賣」之文義解釋有違（ 
    最高法院89年度台上字第299號判決參照）。次按販賣毒品
    之態樣，客觀上雖不限於典型支付價金而交付標的毒品之一
    般買賣方式，尚包括移轉金錢以外財產之互易，甚且兼含給
    付價金暨移轉財產互易之混合類型，然仍須行為人主觀上具
    有營利之意圖，方足以構成。販賣毒品固須具備有償之特徵
    ，惟倘於將毒品有償讓與他人之初，係基於營利之意圖，並
    已著手實行（如兜售等），而因故無法高於購入原價出售，
    最後不得不以原價或低於原價讓與他人時，仍屬販賣行為。
    苟始終無營利之意圖，縱以原價或低於原價有償讓與他人，
    即難謂為販賣行為，僅得以轉讓毒品罪論處。是毒品之有償
    授受，並非係專屬於販賣毒品之特徵，轉讓毒品亦不祇侷限
    於無償之態樣，尚包括有償之情形，亦即行為人與他人間關
    於毒品之有償授受，非必即屬買賣，亦不排除成立轉讓之可
    能，其區別標準在於行為人主觀營利意思之有無；若行為人
    主觀上並無營利之意圖，縱係以有償之方式授受毒品，亦非
    販賣毒品（最高法院刑事判決109年度台上字第557號、第82
    9號判決意旨可參）。
 2、證人陳泰祈固於警詢及偵查中證稱：通訊監察譯文所示之通
    話，是和被告買第一級毒品海洛因之交易內容等語，雖被告
    曾坦承販賣第一級毒品予證人陳泰祈，然通訊監察譯文中並
    無關於金額之通話內容，則被告是否確有營利意圖，尚非無
    疑。公訴意旨雖主張被告就附表犯罪事實欄所為，係犯毒品
    危害防制條例第4 條第1 項之販賣第一級毒品罪。惟卷內除
    證人陳泰祈之證述外，實尚乏其他積極證據可佐，難以僅憑
    陳泰祈之證述逕對其為不利之認定，依「罪證有疑，利於被
    告」原則，應採有利於被告之認定，即被告所為，應均係轉
    讓第一級毒品予證人陳泰祈。公訴意旨此部分所認，容有誤
    會，尚非可採。
(四)又所謂合資、代購、調貨行為是否構成販賣或轉讓，應視被
    告在交易毒品過程中之行為特徵而定，即其究係立於賣方之
    立場，向上游取得貨源後以己力為出售之交易，抑或立於買
    方立場，代為聯繫購買加以判斷。若被告接受買主提出購買
    毒品之要約，並直接收取價金、交付毒品予買主，阻斷毒品
    施用者與毒品提供者的聯繫管道，縱其所交付之毒品，係其
    另向上游毒販所取得，然其調貨行為仍具有以擴張毒品交易
    而維繫其自己直接為毒品交易管道之特徵，自仍屬於毒品危
    害防制條例所規定之販賣或轉讓行為，因上游毒販與買主間
    並無直接關聯，無從認係立於買方立場，為買主代為聯繫購
    買毒品，該毒品交易行為，自僅屬被告自己一人之單獨販賣
    或轉讓行為。查：雖被告辯稱其係於證人陳泰祈與藥頭聯繫
    後，始代證人陳泰祈出面向藥頭拿毒品云云，然證人陳泰祈
    於警詢及偵查中證述：我就單純跟他買，我也不知道他的來
    源是誰，我是聽人家講林正緯有海洛因等語（見106他字第1
    80號卷第33至34頁、第47至48頁），且被告於偵查中亦自承
    其因對第三人劉俊鈺有450萬元之借款債權，其知劉俊鈺之
    海洛因放在那裡，故拿劉俊鈺的海洛因賣給陳泰祈等語（見
    106偵字第2692號卷第3頁背面），可見陳泰祈所需毒品種類
    、價錢係直接向被告要求提出，並無被告所辯稱之藥頭存在
    ，而依證人陳泰祈之證述，其係由被告交付海洛因，其直接
    給付現金3千元，是證人陳泰祈均是與被告聯繫、商洽，被
    告僅交付與所實際收取金額相當毒品數量與陳泰祈等節甚明
    。可徵毒品來源取得之管道及價格僅被告得以掌控，而交易
    數量之多寡只能任憑被告決定、交付，實難認被告係基於買
    方陳泰祈之立場而代為聯繫購買，又因無積極證據證明被告
    確係基於營利之意圖而販賣，依罪疑唯輕之法理，應認被告
    係原價轉讓第一級毒品海洛因予陳泰祈，是被告辯稱其係代
    陳泰祈向藥頭拿毒品云云，顯為臨訟卸責之詞，不足採信。
(五)被告之辯護人雖為被告辯稱：附表編號2所示陳泰祈之租屋
    處，並未在通訊監察譯文所示青雲路基地台訊號範圍內，可
    證明證人陳泰祈之證詞完全欠缺客觀事證等語。查：通訊監
    察譯文所示青雲路基地台並未涵蓋宜蘭縣○○鄉○○路00號，此
    有中華電信股份有限公司行動通信分公司109年8月25日行維
    三字第1090000364號函附卷可稽，然青雲路基地台與證人陳
    泰祈之租屋處最短距離僅2.2公里，如被告於前往證人陳泰
    祈租屋處之路途中提前撥打電話予陳泰祈要求其下樓等待，
    則發話地與受話地不在同一通訊範圍內，即屬可能，是自無
    法以此逕為有利於被告之認定。
(六)綜上，本件事證明確，被告前開犯行洵堪認定，應予依法論
     科。　　
二、論罪科刑：
(一)按行為後法律有變更者，適用行為時之法律，但行為後之法
    律有利於行為人者，適用最有利於行為人之法律，修正後刑
    法第2條第1項定有明文。此條規定係規範行為後法律變更所
    生新舊法律比較適用之準據法，本身尚無新舊法比較之問題
    ，於新法施行後，應一律適用新法第2條第1項之規定，為「
    從舊從輕」之比較。而本次法律變更，比較時應就罪刑有關
    之共犯、未遂犯、想像競合犯、牽連犯、連續犯、結合犯，
    以及累犯加重、自首減輕暨其他法定加減原因（如身分加減
    ）與加減例等一切情形，綜其全部罪刑之結果而為比較。且
    就比較之結果，須為整體之適用，不能割裂分別適用各該有
    利於行為人之法律，此即刑法變更之比較適用所應遵守之「
    罪刑綜合比較原則」及「擇用整體性原則」（最高法院24年
    上字第2634號、27年上字第2615號判例參照）。經查，被告
    行為後，毒品危害防制條例第17條第2項規定業於109年1月1
    5日修正，並已於109年7月15日施行。修正前毒品危害防制
    條例第17條第2項規定：「犯第4條至第8條之罪於偵查及審
    判中均自白者，減輕其刑。」，修正後則規定：「犯第4條
    至第8條之罪於偵查及歷次審判中均自白者，減輕其刑。」
    ，修正後就被告自白犯罪減輕其刑之適用，變更為「於偵查
    及歷次審判中均自白者」，要件更為嚴苛，經比較新舊法規
    定，修正前之規定對被告較為有利，依刑法第2條第1項前段
    規定，應適用行為時即修正前毒品危害防制條例第17條第2
    項規定。
(二)查海洛因係修正前毒品危害防制條例第2條第2項第1款所規
    定之第一級毒品，依法不得非法持有、施用及轉讓。核被告
    林正緯所為，均係犯修正前毒品危害防制條例第8條第1項之
    轉讓第一級毒品罪。檢察官認被告就附表所為均係犯修正前
    毒品危害防制條例第4條第1項之販賣第一級毒品罪，容有未
    洽，惟起訴之社會基本事實同一，爰依法變更起訴法條。
(三)又被告每次轉讓第一級毒品海洛因前持有海洛因之低度行為
    ，應分別為其轉讓之高度行為所吸收，不另論罪。被告所犯
    各次轉讓海洛因之犯行，不論時間、地點均截然可分，顯係
    分別起意，其所犯上開各罪，應予分論併罰之。 　
(四)修正前毒品危害防制條例第17條第2項規定：「犯第四條至
    第八條之罪於偵查及審判中均自白者，減輕其刑。」係指偵
    查及審判中均有自白犯罪而言，故僅須被告於偵、審中均曾
    經自白，即得認有該條項之適用，不以始終承認犯罪為必要
    又所謂「自白」，乃指被告於刑事追訴機關發覺其犯行後，
    自動供述不利於己之犯罪事實之謂；故不論該被告之自白，
    係出於自動或被動、簡單或詳細、一次或多次，並其自白後
    有無翻異，苟其於偵查及審判中均曾有自白，即應依法減輕
    其刑（最高法院100年度台上字第6148號判決意旨參照）。
    查，本件被告於偵訊、原審審理時，就如附表所載之事實均
    供認不諱，從而，揆諸前開最高法院判決意旨說明，被告所
    犯之轉讓第一級毒品海洛因之犯行，應依毒品危害防制條例
    第17條第2項規定予以減輕其刑。
三、原審認被告林正緯就證人陳泰祈部分均係犯販賣第一級毒品
    罪，事證明確，予以論罪科刑，固非無見。惟查：本案並無
    其他積極證據證明被告有償轉讓予證人陳泰祈之行為，主觀
    上具有營利之意圖，依據「罪證有疑，利於被告」之原則，
    應認被告涉犯毒品危害防制條例第8條第1項之轉讓第一級毒
    品罪，原審認被告成立販賣第一級毒品罪，於法未合；又被
    告行為後，毒品危害防制條例第17條第2項規定業經修正施
    行，詳如前述，原審未及比較適用，尚有未洽。被告上訴否
    認犯罪，雖無理由，惟原判決就該部分既有上開可議之處，
    自應由本院將原判決該部分暨定執行刑部分均撤銷。爰審酌
    被告無視政府為杜絕毒品氾濫，制訂法令禁令，竟轉讓第一
    級毒品海洛因與他人施用，助長毒品蔓延，致施用毒品者沈
    迷毒癮無法自拔，直接戕害國民身心健康，間接危害社會治
    安，兼衡被告轉讓數量、次數、對象等，及犯後否認犯行之
    態度，及其所陳之智識程度、家庭經濟生活狀態等一切情狀
    ，各量處有期徒刑2年，並定應執行刑為有期徒刑4年6月。
四、沒收部分：
(一)扣案之行動電話（含門號0000000000號SIM卡1張）1支，係
    被告所有供本件轉讓第一級毒品所用之物，如予以宣告沒收
    ，亦無過苛調節條款之情形，且不問屬於犯罪行為人與否，
    應依毒品危害防制條例第19條第1項規定宣告沒收。並依刑
    法第38條第4項之規定，於全部或一部不能沒收或不宜執行
    沒收時，追徵其價額。
(二)未扣案之被告各次轉讓毒品所得共新臺幣12000元，如予以
    宣告沒收或追徵，亦無過苛調節條款之情形，應依刑法第38
    條之1第1項前段、第3項規定宣告沒收之，於全部或一部不
    能沒收或不宜執行沒收時，追徵其價額。
(三)至於扣案之吸食器1組、夾鏈袋1批及磅秤1台等物，並無積
    極證據足認與被告本件轉讓毒品之犯行有關，且均非屬於違
    禁物，爰不予宣告沒收。
據上論斷，應依刑事訴訟法第369條第1項前段、第364條、第299
條第1項前段、第300條，修正前毒品危害防制條例第8條第1項、
第17條第2項、第18條第1項前段、第19條第1項，刑法第2條、第
11條、第38條第4項、第38條之1第1項前段、第3項、第51條第5
款，判決如主文。
本案經檢察官鄭龍照到庭執行職務。
中　　華　　民　　國　　109 　年　　10　　月　　28　　日
                  刑事第十六庭  審判長法  官  葉騰瑞
                                      法  官  陳芃宇
　　　　　　　　　　　　　　　　　　  法　官  莊明彰
以上正本證明與原本無異。
如不服本判決，應於收受送達後20日內向本院提出上訴書狀，其
未敘述上訴之理由者並得於提起上訴後20日內向本院補提理由書
（均須按他造當事人之人數附繕本）「切勿逕送上級法院」。
                                      書記官  蘇佳賢
中　　華　　民　　國　　109 　年　　10　　月　　28　　日
附錄：本案論罪科刑法條全文　　　　　　　　　　　　　　　
修正前毒品危害防制條例第8條
轉讓第一級毒品者，處 1 年以上 7 年以下有期徒刑，得併科新
臺幣 1 百萬元以下罰金。
轉讓第二級毒品者，處 6 月以上 5 年以下有期徒刑，得併科新
臺幣 70 萬元以下罰金。
轉讓第三級毒品者，處 3 年以下有期徒刑，得併科新臺幣 30
萬元以下罰金。
轉讓第四級毒品者，處 1 年以下有期徒刑，得併科新臺幣 10
萬元以下罰金。
前四項之未遂犯罰之。
轉讓毒品達一定數量者，加重其刑至二分之一，其標準由行政院
定之。　　　　　　　　　　
附表
編號 交易對象、時間、地點                              轉讓毒品所得          主      文      欄                    1               陳泰祈於民國106年1月22日23時46分許及翌（23）日凌晨1時28分許，以其使用門號0000000000號行動電話與林正緯所有門號0000000000號行動電話聯絡後約10分鐘，在陳泰祈位於宜蘭縣○○鄉○○路00號之租屋處樓下見面，由陳泰祈先交付新臺幣（下同）3000元予林正緯後，林正緯再前往藏放第一級毒品海洛因之自用小客車內拿取海洛因1包後返回上開地點，交付海洛因1包予陳泰祈，以此方式轉讓海洛因予陳泰祈。                  新臺幣（下同）3000元                                                                                                                      林正緯轉讓第一級毒品，處有期徒刑貳年，扣案之行動電話壹支（含門號0000000000號SIM卡壹張）沒收之；未扣案之犯罪所得新臺幣參仟元沒收，於全部或一部不能沒收或不宜執行沒收時，追徵其價額。                                                                                                              2            陳泰祈於106年2月1日零時4分許至同日5時10分許，以其使用門號0000000000號行動電話與林正緯所有門號0000000000號行動電話聯絡後不久，在陳泰祈位於宜蘭縣○○鄉○○路00號之租屋處樓下見面，由陳泰祈先交付3000元予林正緯後，林正緯再前往藏放海洛因之自用小客車內拿取海洛因1包後返回上開地點，交付海洛因1包予陳泰祈，以此方式轉讓海洛因予陳泰祈。        3000元                                                                                                                林正緯轉讓第一級毒品，處有期徒刑貳年，扣案之行動電話壹支（含門號0000000000號 SIM卡壹張）沒收之；未扣案之犯罪所得新臺幣參仟元沒收，於全部或一部不能沒收或不宜執行沒收時，追徵其價額。                                                                    3           陳泰祈於106年2月4日23時40分許至翌（5）日零時7分許，以其使用門號0000000000號行動電話與林正緯所有之門號 0000000000號行動電話聯絡後不久，在陳泰祈位於宜蘭縣○○鄉○○路00號之租屋處樓下見面，由陳泰祈交付3000元予林正緯後，林正緯再交付海洛因1包予陳泰祈，以此方式轉讓海洛因予陳泰祈。        3000元                                                                                              林正緯轉讓第一級毒品，處有期徒刑貳年，扣案之行動電話壹支（含門號0000000000號 SIM卡1張）沒收之；未扣案之犯罪所得新臺幣參仟元沒收，於全部或一部不能沒收或不宜執行沒收時，追徵其價額。                                4          林正緯於106年3月31日1時29分許，以其所有門號0000000000號行動電話與陳泰祈使用門號0000000000號行動電話聯絡後不久，在陳泰祈位於宜蘭縣○○鄉○○路00號之租屋處樓下見面，由陳泰祈交付3000元予林正緯後，林正緯再交付海洛因1包予陳泰祈，以此方式轉讓海洛因予陳泰祈。      3000元                                                                                    林正緯轉讓第一級毒品，處有期徒刑貳年，扣案之行動電話壹支（含門號0000000000號 SIM卡壹張）沒收之；未扣案之犯罪所得新臺幣參仟元沒收，於全部或一部不能沒收或不宜執行沒收時，追徵其價額。